【裁判字號】    99,簡上,32
【裁判日期】    990820
【裁判案由】    損害賠償等
【裁判全文】
臺灣臺中地方法院民事判決              99年度簡上字第32號
上  訴  人
即被上訴人  戊○○
            丙○○
被上訴人
即上訴人    甲○○
被上訴人    丁○○
            乙○○
上列當事人間請求損害賠償等事件，兩造對於民國98年11月26日
本院臺中簡易庭98年度中簡字第568號第一審判決各自提起上訴
，本院於民國99年8月6日言詞辯論終結，判決如下：
    主  文
兩造上訴均駁回。
第二審訴訟費用由兩造各自負擔。
    事  實
甲、程序方面：
壹、被上訴人丁○○受合法之通知，無正當理由，未於言詞辯論
    期日到場，核無民事訴訟法第386條所列各款之情形，爰依
    被上訴人即上訴人甲○○（下以上訴人甲○○稱之）聲請，
    由其一造辯論而為判決。
貳、按訴訟標的對於數人必須合一確定而應共同起訴，如其中一
    人或數人拒絕同為原告而無正當理由者，法院得依原告聲請
    ，以裁定命該未起訴之人於一定期間內追加為原告，逾期未
    追加者，視為已一同起訴，民事訴訟法第56條之1第1項定有
    明文。次按繼承人有數人時，在分割遺產前，各繼承人對於
    遺產全部為公同共有，為民法第1151條所明定。又公同共有
    物之處分及其他之權利行使，除依其公同關係所由規定之法
    律或契約另有規定外，應得公同共有人全體之同意，同法第
    828條第2項亦定有明文。此項規定，依同法第831條規定，
    於所有權以外之財產權，由數人公同共有者準用之。是本件
    郭許雪絲之繼承人因繼承關係而取得郭許雪絲對上訴人甲○○之損害賠償請求權即為繼承人所公同共有，如由公同共有
    人即繼承人中之一人或數人就此項債權為訴訟上之請求時，
    自須得其他繼承人全體之同意，始能謂當事人適格無欠缺（
    最高法院77年度臺上字第66號裁判要旨參照）。再按公同共
    有財產權之處分及其他之權利行使，依民法第831條準用同
    法第828條第2項規定，固應得公同共有人全體之同意，事實
    上無法得全體公同共有人同意時，如有對第三人起訴之必要
    ，為公同共有人全體利益計，僅由事實上無法得其同意之公
    同共有人以外之其他公同共有人單獨或共同起訴，仍應認為
    當事人之適格無欠缺。而所謂「事實上無法得公同共有人之
    同意」，係指在一般情形下，有此事實存在，依客觀判斷，
    不能得其同意而言，如公同共有人間利害關係相反，或所在
    不明等屬之（最高法院91年度臺上字第996號判決要旨參照
    ）。因此，本件訴訟標的既為上訴人即被上訴人戊○○、丙○○（下以上訴人戊○○、丙○○稱之）、上訴人甲○○及
    被上訴人丁○○、乙○○等人所公同共有，除上訴人甲○○
    因有前述最高法院91年度臺上字第996號判決所指「事實上
    無法得公同共有人之同意」之情形而無需共同為原告之外，
    被上訴人丁○○及乙○○既因繼承而公同共有上開損害賠償
    債權，即有合一確定而共同起訴之必要性。原審通知被上訴
    人丁○○及乙○○二人到庭陳述意見後，並未遵期到庭表示
    意見，亦未及時提出書狀表明意見，原審據首揭民事訴訟法
    規定，裁定命被上訴人丁○○、乙○○於原審追加為原告，
    即非無據，上訴人甲○○上訴意旨指摘原審此部分裁定於法
    有違云云，容有誤會，附此敘明。
乙、實體方面：
壹、上訴人戊○○、丙○○於原審起訴及本院審理時主張略以：
  一、上訴人戊○○、丙○○與被上訴人乙○○、上訴人甲○○
      為兄弟姐妹關係，被上訴人丁○○與被繼承人郭許雪絲為
      夫妻關係，並為上訴人戊○○、丙○○、被上訴人乙○○
      及上訴人甲○○之父母。不料，上訴人甲○○於民國（下
      同）96年1月23日利用郭許雪絲臥病之際，私自將郭許雪
      絲設於新竹市○○街郵局第0000000帳號帳戶內之存款新
      臺幣（下同）20萬元提領、轉帳至其私人帳戶內，對郭許
      雪絲構成侵權行為而應負損害賠償責任，嗣郭許雪絲在96
      年8月4日過世後，由上訴人戊○○、丙○○、被上訴人乙○○、丁○○及上訴人甲○○共同繼承郭許雪絲對於上訴
      人甲○○之損害賠償債權，繼承人間並未協定分割遺產，
      爰請求上訴人甲○○返還該20萬元予上訴人戊○○、丙○○及其他郭許雪絲全體繼承人。
  二、郭許雪絲在96年5月25日至同年6月7日生病住院期間需人
      看護，因上訴人戊○○本身即從事看護工作，該段期間計
      14日即由上訴人戊○○專職看護，以一般看護1日1,000元
      計算，14日共14,000元，應由上訴人戊○○、丙○○、被
      上訴人乙○○及上訴人甲○○等4名子女平均分攤，上訴
      人甲○○因而應給付上訴人戊○○3,500元(14000x1/4=
      3500元)。
  三、被上訴人丁○○自96年12月31日起住進南丁格爾護理之家
      ，其間所需費用應由上訴人戊○○、丙○○、被上訴人乙○○及上訴人甲○○等4名子女平均分攤，然而，上訴人
      甲○○自97年4月間至98年1月共短付11,553元，詳如原判
      決附表所示，其短付之金額由上訴人戊○○代為墊付，上
      訴人甲○○應依不當得利與無因管理之法律關係，給付上
      訴人戊○○代墊之11,553元，請求法院擇一為上訴人戊○○勝訴之判決。
  四、被上訴人丁○○在97年4月17日因病需於署立臺中醫院開
      刀，該次開刀之自負額及往返醫院與護理之家之交通費用
      ，共支出17,993元應由上訴人戊○○、丙○○、被上訴人
      乙○○及上訴人甲○○等四名子女平均分攤，惟上訴人甲○○並未支付，而由上訴人戊○○代墊4,498元(17993x
      1/4=4498元)，上訴人甲○○應依不當得利與無因管理之
      法律關係，給付上訴人戊○○4,498元。
  五、郭許雪絲在96年8月4日過世後遺留有新竹縣竹北市○○段
      1321地號、同市○○段871、871之1地號等3筆土地，經繼
      承人協定後由兄弟姐妹4人繼承，因乃委由代書辦理登記
      手續，因而支付登記規費1,106元、代書費9,600元，合計
      共10,706元，該筆費用應由上訴人戊○○、丙○○、被上
      訴人乙○○及上訴人甲○○等4名子女平均分攤，惟已由
      上訴人丙○○先行代墊，上訴人甲○○依不當得利以及無
      因管理之法律關係應給付上訴人丙○○2,676元(10706x1/
      4 =2676 )。
  六、據上，上訴人甲○○除應返還20萬元予上訴人戊○○、丙○○及其他郭許雪絲之全體繼承人外，並應給付上訴人戊○○19,551元(3500+11553+4498=19551)、應給付上訴人
      丙○○2,676元。
  七、原審判決未就上訴人戊○○、丙○○爭執部分再為調查、
      審酌，逕依不完備、不正確之審訊筆錄，恣意認定事實，
      已有判決理由不當，亦為判決違背法令之情事：
（一）原審判決第6頁第2行後段「…原告又主張丁○○與郭許雪
      絲在96年及97年間並無財產足以維持生活而有被扶養之必
      要，且其相關扶養費應由原告戊○○、丙○○及追加原告
      乙○○、被告等四名子女平均分擔，亦即每人各負擔四分
      之一等情為被告所不爭執…」等語及第10頁第6行中段「
      …其連同丁○○在上開各該月份所得支領之老人年金
      6,000元後，已足以支付南丁格爾護理之家所需費用，原
      告戊○○自不得再請求被告返還代墊費用。故原告戊○○
      自得請求被告給付97年7月份之代墊款5,000元及98年1月
      份之不足額1,100元，以上合計6,100元…」云云，顯有前
      後矛盾而與事理有違。前者既已認定兩造父親之扶養費由
      子女4人平均分擔，後者卻又認為父親仍須支付其老人年
      金6,000元，則原審無非是認定父親之扶養費用除了子女
      分擔部分外，父親仍須自行負擔。
（二）原審判決第10頁（四）部分「…以上合計共13,098元。」
      云云，和第12頁附表差額即上訴人戊○○代墊金額合計共
      11,553元，兩者相差1,545元，又與南丁格爾護理之家代
      墊款6,100元相差5,453元，令人不知其所從何據。況截至
      本件上訴時，上訴人甲○○積欠上訴人戊○○之代墊金額
      遠逾起訴時之金額，而原審未依職權或聲請適用情勢變更
      原則，於言詞辯論前更正訴之聲明，亦令上訴人不解。
（三）原審判決第11頁第2行後段「…客觀上不需太高技巧，原
      告丙○○所支出之上開代書費用，既無急迫情事，事前又
      未徵得被告同意，外觀上亦難認有符合被告明示或可得推
      知之意思，且該代書費用客觀上亦難認係屬必要或有益費
      用，或因而使被告獲有何利益…」云云，有違論理和經驗
      法則，蓋一般辦理繼承之土地登記，為求公平公正起見，
      皆委由地政士代辦，而本案已屆繼承登記之最後期限，為
      所有繼承人皆知之事實，故原審上開所認令人匪夷所思。
  八、上訴人甲○○雖稱其也回去照顧4天，如以責任分擔算，
      14天除以4人為3.5天，亦是盡分擔部分云云。惟此14天皆
      由上訴人戊○○、丙○○與乙○○等3人日夜輪流看護、
      餵食、翻身拍背、餵藥、換尿布等之工作，上訴人甲○○
      從未參與，僅是探視而已，難謂有盡基本孝道可言。上訴
      人甲○○又稱98年1月只繳3,900元，是設立母親保管箱年
      租費1,100元所致云云，惟此是其擅自侵占其他繼承人之
      繼承權，未經其他繼承人同意而自行續租繳納，與上訴人
      戊○○、丙○○無關，自不得扣款。
  九、上訴人甲○○除積欠上訴人戊○○起訴金額外，迄今仍欠
      3萬餘元未繳，亦不願負擔父親於安養中心之就醫費用，
      僅欲繳平日之安養費5,000元，且隨其高興才付，造成上
      訴人戊○○須代墊其安養費、醫療費等費用，使上訴人戊○○經濟上常發生困難，上訴人甲○○將母親所有遺產霸
      占，不准父親享用，並侵佔其他繼承人之應繼分，實為不
      孝。
貳、上訴人甲○○於原審及本院審理時答辯略以：
  一、上訴人甲○○在96年1月23日自郭許雪絲前揭帳戶內提領
      存款20萬元轉帳至個人帳戶內，是因為該筆款項係由上訴
      人甲○○匯入郭許雪絲帳戶供其使用，嗣郭許雪絲中風住
      院後，上訴人甲○○已徵得郭許雪絲同意後由被上訴人乙○○、上訴人戊○○陪同前去辦理，並非私自領取，自不
      用對郭許雪絲負侵害行為損害賠償責任。
  二、上訴人戊○○在郭許雪絲於96年5月25日至同年6月7日生
      病住院期間，僅曾看護10日而已，其餘4天為週六、週日
      ，上訴人戊○○需至紅十字會上課學習看護技術，並未實
      際對郭許雪絲看護照料。況且，照顧父母本是子女應盡之
      義務與責任，不應以金錢論處，又一般看護費用以每天
      1,000元計算固屬合理，但由上訴人戊○○看護並不值得
      每天1,000 元，且上訴人甲○○亦曾回去看護郭許雪絲。
  三、被上訴人丁○○自96年12月31日起住進南丁格爾護理之家
      ，其間所需費用固應由上訴人戊○○、丙○○、被上訴人
      乙○○及上訴人甲○○等4名子女平均分攤之，但97年7月
      因被上訴人乙○○告知尚有餘額、不用支付該月5,000 元
      ，伊因而未繳交5,000元，至於98年1月份只繳交3,900 元
      ，則因上訴人甲○○當月份曾開立保管箱保管母親郭許雪
      絲之遺物而支出保管箱費用1,100元。況且，被上訴人丁○○每月均可領取老人年金6,000元，再加上4名子女每人
      每月繳交之5,000元，應已足因應被上訴人丁○○住進南
      丁格爾護理之家相關開銷。
  四、有關被上訴人丁○○開刀暨交通費所應分攤之4,498元部
      分，上訴人甲○○願如數給付上訴人戊○○。有關郭許雪
      絲過世後遺留土地辦理繼承登記部分，上訴人甲○○同意
      分攤登記規費1,106元，至於代書費9,600元部分則不必要
      ，上訴人甲○○不願給付。
  五、本件被上訴人乙○○已於98年11月13日提出答辯狀陳明拒
      絕為原告之正當理由，另被上訴人丁○○則因未收受通知
      而不知情，其更有正當理由拒絕為原告，詎原審不察上訴
      人戊○○、丙○○之適格欠缺，僅憑其等知法玩法，即片
      言主觀作出強硬之裁判，有違民事訴訟法第56條之1之規
      定。
  六、依民法第412條之規定，本件給郭雪絲菜（有負擔條件）
      、請郭許雪絲買菜（履行其負擔）、未買（不履行其負擔
      ），加上郭許雪絲有言這20萬元領回，有訴外人鍾燕英可
      證明之。郭許雪絲在95年12月18日因中風成植物人，上訴
      人甲○○於96年1月23日告知兄弟姊妹3人並得到其等之同
      意，由被上訴人乙○○及上訴戊○○同往新竹光華郵局辦
      理匯還該筆金額與上訴人。之後因協調繼承分配意見相左
      ，致兩造交惡，上訴人戊○○、丙○○因而否認上情。
  七、訴外人杜淑華為上訴人丙○○之妻，其因與郭許雪絲不和
      而有5、6年未回家，並未照顧過郭許雪絲，其於原審98年
      7月7日證述，自96年5月25日至同年6月7日，郭許雪絲住
      院期間，上訴人只回去1次約20分鐘云云，惟上訴人甲○○當天於中午及晚上買2次便當給上訴人戊○○、丙○○
      ，故杜淑華之上開證述不實。
  八、原審又指出上訴人戊○○已在學習看護技術云云，惟此階
      段既未見看護資格，即應屬於照顧性質，而不能以職業看
      護之標準計算，上訴人戊○○僅於白天照顧，最多只能以
      勞保最低薪資即每月17,280元計算，始為合理。且上訴人
      甲○○於此時段亦回去照顧4天（每天2次，共計4次），
      上訴人甲○○亦已盡責任分擔部分，故上訴人戊○○之請
      求並無理由。
參、被上訴人乙○○陳述略以：伊贊同上訴人甲○○的主張，因
    為伊母親中風不能言語，上訴人甲○○才談及他20萬元匯回
    給母親帳戶，那時伊、上訴人丙○○、戊○○也知情並口頭
    同意，當時辦理匯款，也需要存摺、印鑑、密碼才能辦理，
    母親生前已經告訴我們帳戶密碼，存摺、印鑑之前是由伊保
    管等語。
肆、被上訴人丁○○未於言詞辯論期日到場，亦未提出書狀作何
    聲明或陳述。
伍、原審審酌兩造所提出之攻擊防禦方法後，認上訴人戊○○、
    丙○○請求上訴人甲○○返還20萬元予上訴人戊○○、丙○○及被繼承人郭許雪絲之其他全體繼承人；上訴人戊○○請
    求上訴人甲○○給付13,098元，以及自98年9月8日更正暨聲
    請狀繕本送達上訴人甲○○翌日即98年9月9日起至清償日止
    ，按週年利率5%計算之利息；上訴人丙○○請求上訴人甲○○給付關於登記規費之分攤額277元，以及自民事起訴狀繕
    本送達翌日即97年8月22日起至清償日止，按週年利率5%計
    算之利息，均屬有據，應予准許，並駁回上訴人戊○○、丙○○其餘之請求，且就上訴人戊○○、丙○○勝訴部分，依
    職權宣告假執行，並就上訴人甲○○陳明願供擔保，聲請免
    為假執行部分，酌定相當之擔保金額准許之。上訴人戊○○
    、丙○○、甲○○均不服第一審判決提起上訴；上訴人戊○○、丙○○之上訴聲明為：1.原判決不利於上訴人戊○○、
    丙○○部分廢棄。2.上廢棄部分，上訴人甲○○應再給付上
    訴人戊○○6,453元，及自98年9月9日起至清償日止按週年
    利率5%計算之利息。3.上廢棄部分，上訴人甲○○應再給付
    上訴人丙○○2,399元，及自97年8月22日起至清償日止按週
    年利率5%計算之利息。4.第一、二審訴訟費用由上訴人甲○○負擔。上訴人甲○○之上訴聲明為：1. 原判決不利於上
    訴人甲○○部分廢棄。2.上廢棄部分，上訴人戊○○、丙○○在第一審之訴及假執行之聲請均駁回。3. 第一、二審訴
    訟費用由上訴人戊○○、丙○○負擔。上訴人戊○○、丙○○之答辯聲明為：1.上訴人甲○○之上訴駁回。2.第二審訴
    訟費用由上訴人甲○○負擔。上訴人甲○○之答辯聲明為：
    1.上訴人戊○○、丙○○之上訴駁回。2.第二審訴訟費用由
    上訴人戊○○、丙○○負擔。
陸、本院之判斷：
  一、按直系血親相互間互負扶養之義務；受扶養權利者，以不
      能維持生活而無謀生能力者為限。前項無謀生能力之限制
      ，於直系血親尊親屬，不適用之。民法第1114條第1款、
      第1117條分別定有明文。查上訴人戊○○、丙○○主張伊
      等與被上訴人乙○○、上訴人甲○○為兄弟姐妹之關係，
      被上訴人丁○○與被繼承人郭許雪絲為夫妻關係、並分別
      為上訴人戊○○、丙○○、被上訴人乙○○及上訴人甲○○之父母等情，有上訴人戊○○提出之繼承系統表、戶籍
      謄本在卷足憑，並為上訴人甲○○、被上訴人乙○○所不
      爭執，堪認屬實。上訴人戊○○、丙○○又主張被上訴人
      丁○○與郭許雪絲在96年及97年間，除被上訴人丁○○按
      月領取老人年金6,000元外，並無財產足以維持生活而有
      被扶養之必要，且其相關扶養費應由上訴人戊○○、丙○○及被上訴人乙○○、上訴人甲○○等4名子女平均分擔
      ，亦即每人各負擔4分之1等情，為上訴人甲○○、被上訴
      人乙○○所不爭執，亦堪予採信。
  二、關於96年5月25日至同年6月7日上訴人戊○○看護郭許雪
      絲計14日部分：
      上訴人戊○○主張其於96年5月25日至同年6月7日看護郭
      許雪絲計14日，上訴人甲○○對於上訴人戊○○曾於96年
      5月25、28、29、30、31日及同年6月1、4、5、6、7日等
      時間曾看護郭許雪絲計10日等情並不爭執，惟因上訴人戊○○需於週六及週日至紅十字會學習看護技術，因而否認
      上訴人戊○○曾於96年5月26及27日、同年6月2及3日有看
      護郭許雪絲之事實，且參酌證人即上訴人丙○○之妻杜淑
      華證述，上訴人戊○○利用假日六、日去紅十字會學習看
      護就是為了照顧郭許雪絲等語（參原審卷第165頁），益
      見上訴人戊○○確實利用週六、日至紅十字會學習看護，
      而96年5月26、27日及同年6月2、3日即為週六、日，是上
      訴人戊○○顯因需至紅十字會學習看護，而無法分身看護
      郭許雪絲；此外，上訴人戊○○即未再舉何證據證明其於
      96年5月26及27日、同年6月2及3日有看護郭許雪絲之事實
      ，其此部分主張，自不足採。至於上訴人甲○○辯稱亦曾
      回去看護郭許雪絲等情，亦為上訴人戊○○、丙○○所否
      認，且證人杜淑華證述上訴人甲○○只有回去探望郭許雪
      絲一次，且時間甚短、並無看護之事實等語（參原審卷第
      165、166頁），此外，上訴人甲○○又未舉證以實其說，
      其此部分所辯自不足採。又上訴人戊○○又主張其看護期
      間每日以1,000元計算，看護費用應由上訴人戊○○、丙○○、被上訴人乙○○及上訴人甲○○四名子女平均分攤
      ；上訴人甲○○雖辯稱照顧父母為子女應盡之義務與責任
      ，不應以金錢論處，且一般看護以每日1,000元計算雖屬
      合理，但由上訴人戊○○看護則不值得1,000元等語。本
      院審酌：上訴人戊○○主張郭許雪絲在96年5月25日至同
      年6月7日住院期間確實需人看護，其看護費用每日以
      1,000元計算，與一般醫療照顧之費用亦屬相當，且上訴
      人甲○○於原審審理時亦不爭執（參原審卷第121、122
      頁），自堪採用；又上訴人戊○○曾於96年5月25、28、
      29、30、31日及同年6月1、4、5、6、7日等計10日期間看
      護郭許雪絲之事實，又為上訴人甲○○所不爭執，已如前
      述，則上訴人戊○○看護郭許雪絲期間既已在學習看護技
      術，其看護過程又未發生任何差錯，顯然可完全取代郭許
      雪絲住院期間之看護需求；而該看護費用既以每日1,000
      元計算為相當，則衡量上訴人戊○○之看護付出自亦應以
      每日1,000元計算，始稱合理，上訴人甲○○稱由戊○○
      看護不值得每日1,000元等語，應不可採。又本件對於郭
      許雪絲扶養費用，應由上訴人戊○○、丙○○、被上訴人
      乙○○及上訴人甲○○等四名子女平均分擔，亦即每人各
      負擔4分之1，既為兩造所不爭執，亦詳如前述，而子女對
      父母之扶養義務係本於身份關係而來，若由子女一方單獨
      付出，自得依不當得利之規定請求他方償還代墊其應分擔
      之扶養費用（最高法院92年度臺上字第1699號判決意旨參
      照）。本件既由上訴人戊○○在96 年5月25、28、29、30
      、31日及同年6月1、4、5、6、7日等10日期間看護郭許雪
      絲，而免除郭許雪絲相關看護需求，上訴人戊○○自得依
      不當得利之法律關係請求上訴人甲○○償還其應分擔之扶
      養費用2,500元(1000元/日x10日=10000元，10000元x1/4=
      2500元)，至於上訴人戊○○請求上訴人甲○○分攤看護
      費逾此金額部分，不論依不當得利或無因管理作請求基礎
      ，即屬無據。
  三、關於上訴人戊○○代墊被上訴人丁○○扶養費部分：
（一）上訴人戊○○主張上訴人甲○○自97年4月間至98年1月共
      短付11,553元乙節，為上訴人甲○○所否認，並以前詞置
      辯。本院審酌被上訴人丁○○既已自政府機關領取老人年
      金，則其入住所需護理中心所需費用，自應先由其自有財
      產支付，不足始由扶養義務人支應，如此始能不增加扶養
      義務人之生活負擔，且符前揭民法有關扶養費用支付規定
      之本意。次查，被上訴人乙○○於原審98年11月19日言詞
      辯論期日陳稱，丁○○住護理中心的期間費用，沒有約定
      ，上訴人丙○○、戊○○說1個月2萬元，4個人每人5 千
      元。剛開始去時1個月2萬元，每人5千元，過了1個月後就
      不只5千元，大概有2萬5千多或2萬8千多，上訴人甲○○
      就拒付多出來的那些錢。丁○○每月領取的老年年金6千
      元第1個月有支付該費用，第2個月沒有，因為縣政府延遲
      沒有發等語（參原審卷229、230頁），並為兩造所不爭執
      ，堪認屬實。由此可見上訴人戊○○、丙○○與被上訴人
      乙○○及上訴人甲○○對於南丁格爾護理之家相關費用應
      係約定為：1.每人每月至少支付5,000元，以防止在縣政
      府遲延發給丁○○老人年金時，仍有足夠費用可以支付南
      丁格爾護理之家等相關費用，2.如上訴人戊○○、丙○○
      與被上訴人乙○○及上訴人甲○○每人每月支付5,000 元
      ，連同被上訴人丁○○每月可支領之老人年金6,000元，
      仍不敷支付南丁格爾護理之家相關費用時，其不足額仍應
      由4人平均分攤。據此，上訴人甲○○在97年7月份並未繳
      納5,000元，自應補繳；又上訴人甲○○以繳納設立郭許
      雪絲遺物保管箱而支付1,100元為由而於98年1月只繳交
      3,900元，亦與上述約定每月至少繳交5,000元之約定不符
      ，且設立郭許雪絲遺物保管箱與本件支付被上訴人丁○○
      住進南丁格爾護理之家相關費用，要屬不同事項，且其所
      為並未經兩造同意，自無從於此項目中加以抵扣，上訴人
      甲○○仍應補繳98年1月份之1,100元。至於上訴人戊○○
      其餘關於97年4月至6月以及同年8月至12月之代墊款主張
      ，因上訴人甲○○於各該月份均已繳足5,000元，其連同
      被上訴人丁○○在上開各該月份所得支領之老人年金
      6,000元後，已足以支付南丁格爾護理之家所需費用，上
      訴人戊○○自不得再請求上訴人甲○○返還代墊費用。故
      上訴人戊○○自得請求上訴人甲○○給付97年7月份之代
      墊款5,000元及98年1月份之不足額1,100元，以上合計共
      6,100元。至於上訴人戊○○請求其餘代墊款，不論依不
      當得利或無因管理作為請求基礎，亦無理由。
（二）上訴人甲○○對於上訴人戊○○請求給付代墊被上訴人丁○○開刀暨交通費之分攤額4,498元部分，已於原審98 年
      11月19日言詞辯論期日為認諾，表示願給付該部分金額（
      參原審卷第227頁背面），從而自應本於其認諾而為上訴
      人甲○○敗訴之判決。
（三）據上，上訴人戊○○得請求上訴人甲○○給付看護費分攤
      額2,500元、南丁格爾護理之家代墊費6,100元、被上訴人
      丁○○開刀暨交通費所應分攤之4,498元，合計共13,098
      元。
  四、關於上訴人丙○○請求上訴人甲○○支付辦理郭許雪絲遺
      產登記手續之分擔費用部分：
      上訴人丙○○主張郭許雪絲在96年8月4日過世後遺留有新
      竹縣竹北市○○段1321地號、同市○○段871、871之1地
      號等3筆土地，由上訴人丙○○委託代書辦理繼承登記而
      支出登記規費1,106元、代書費9,600元，合計共10,706元
      ，其相關費用應由上訴人甲○○分攤4分之1即2,676元，
      上訴人甲○○應依不當得利及無因管理之法律關係給付上
      訴人丙○○2,676元；上訴人甲○○對於分攤代書費1,106
      之4分之1並不爭執，惟辯稱代書費用並非必要，伊自己也
      可以辦理等語。本院審酌土地登記規則有關繼承登記，得
      由權利人或登記名義人單獨申請之規定（參土地登記規則
      第27條第3款），且並未強制應由地政士代辦；再上訴人
      丙○○委託代書業者辦理內容為將上述3筆土地登記為郭
      許雪絲之繼承人丁○○、丙○○、戊○○、乙○○及甲○○等人繼承，並登記為公同共有，該等登記只要備妥所有
      權狀、死亡證明、繼承系統表及戶籍謄本等相關證明文件
      ，並填寫登記申請書後洽詢地政機關即可辦理，上訴人丙○○所支出之上開代書費用，既無急迫情事，事前又未徵
      得上訴人甲○○同意，外觀上亦難認為有符合上訴人甲○○明示或可得推知之意思，該代書費用客觀上亦難認係屬
      必要或有益費用，或因而使上訴人甲○○獲有何利益，故
      上訴人丙○○依無因管理及不當得利之法律關係，請求上
      訴人甲○○攤還代書費用，尚有未洽。據此，上訴人丙○○請求上訴人甲○○給付關於登記規費之分攤額277元（
      1106元x1/4= 277元，元以下四捨五入），為有理由，逾
      此部分之請求，於法無據，不應准許。
  五、關於上訴人甲○○自郭許雪絲帳戶提領存款20萬元部分：
      上訴人戊○○、丙○○主張上訴人甲○○於96年1月23日
      自郭許雪絲前揭帳戶內，提領存款20萬元轉帳至其私人帳
      戶乙節，業據上訴人戊○○、丙○○提出該帳戶存摺影本
      為證，並為上訴人甲○○所不爭執，堪認屬實。上訴人甲○○雖辯稱，伊先前因慮及其母親郭許雪絲平時節儉成性
      而常食用過夜菜，因而於95年11月13日匯款20萬元至郭許
      雪絲帳戶內供其使用等語，並提出寶華銀行匯出匯款用紙
      代傳票影本1紙為證；惟查，上訴人甲○○所辯情節縱認
      屬實，則其匯款20萬元予郭許雪絲使用，其法律性質即屬
      贈與行為，且上訴人甲○○上述匯款行為既為郭許雪絲知
      悉、同意，則上訴人甲○○在95年11月13日匯入款項後，
      該筆20萬元匯款即屬郭許雪絲所有，上訴人甲○○事後如
      欲提領該筆款項，依法自須徵得郭許雪絲同意，旁人尚無
      置喙餘地。上訴人甲○○雖又辯稱其提領該筆款項已徵得
      同意等情，惟已為上訴人戊○○、丙○○所否認，而被上
      訴人乙○○雖表示：郭許雪絲於93年間因上訴人甲○○得
      子而贈與其20萬元，並提領現金交付與之，郭許雪絲並口
      頭表示其他子女事後如有得子者仍比照辦理，照例要贈與
      20萬元，上訴人甲○○曾於電話中告知在95年11月間曾匯
      款20萬元至郭許雪絲帳戶內，伊並不知悉郭許雪絲事後有
      無同意被告領回20萬元，也不知悉上訴人甲○○與郭許雪
      絲間作何約定，而其與上訴人丙○○、戊○○等人均同意
      上訴甲○○領回該筆款項等語。是依被上訴人乙○○所述
      內容尚不足以證明郭許雪絲生前確曾同意上訴人甲○○提
      領該20萬元，且本院審酌上訴人甲○○在95年11月13日既
      因不忍其母親郭許雪絲經常食用隔夜飯菜而贈與20萬元，
      則上訴人甲○○贈與之初自無隨即要求郭許雪絲同意其領
      回該20萬元之理，嗣郭許雪絲在95年12月18日既因腦幹出
      血中風而成為植物人，則其不可能於96年1月23日同意上
      訴人甲○○領回20萬元；而上訴人丙○○、戊○○均否認
      曾同意上訴人甲○○領回該筆款項，且上訴人丙○○、戊○○、被上訴人乙○○亦無代理郭許雪絲同意上訴人甲○○領回上揭金額之權利；此外，上訴人甲○○既未再舉何
      證據證明郭許雪絲確曾同意其於96年1月23日提領郭許雪
      絲之存款20萬元，所辯自不足採。準此，上訴人甲○○在
      未徵得郭許雪絲同意，即擅自提領郭許雪絲帳戶存款轉入
      其個人帳戶內，自係侵害郭許雪絲之財產權，而應依民法
      第184條第1項前段規定對郭許雪絲負損害賠償責任，亦即
      上訴人甲○○應負返還20萬元予郭許雪絲之責。又郭許雪
      絲對於上訴人甲○○之20萬元侵權債權，在郭許雪絲死亡
      後，即應由被上訴人丁○○、乙○○、上訴人戊○○、丙○○及上訴人甲○○所繼承，上開繼承人間迄未協定分割
      遺產等情，為兩造所不爭執，依民法第1151之規定，郭許
      雪絲對於上訴人甲○○之20萬元侵權債權即屬各繼承人所
      公同共有。從而，上訴人戊○○、丙○○請求上訴人甲○○應返還20萬元予上訴人戊○○、丙○○及郭許雪絲之其
      他全體繼承人，洵屬有據，應予准許。
  六、綜上，上訴人戊○○、丙○○請求上訴人甲○○返還20萬
      元予上訴人戊○○、丙○○及被繼承人郭許雪絲之其他全
      體繼承人；上訴人戊○○請求上訴人甲○○給付13,098元
      ，以及自98年9月8日更正暨聲請狀繕本送達翌日即98年9
      月9日起至清償日止，按週年利率5%計算之利息；上訴人
      丙○○請求上訴人甲○○給付關於登記規費之分攤額277
      元，以及自起訴狀繕本送達翌日即97年8月22日起至清償
      日止，按週年利率5%計算之利息，均屬有據，應予准許。
      至於上訴人戊○○、丙○○請求逾上開金額部分，尚嫌無
      稽，應予駁回。原審判命上訴人甲○○應返還20萬元予上
      訴人戊○○、丙○○及被繼承人郭許雪絲之其他全體繼承
      人；應給付上訴人戊○○13,098元，及自98年9月9日起至
      清償日止，按週年利率5%計算之利息；應給付上訴人丙○○277元，及自97年8月22日起至清償日止，按週年利率5%
      計算之利息，駁回上訴人戊○○、丙○○其餘部分之請求
      ，並就上訴人戊○○、丙○○勝訴部分，依職權宣告准予
      假執行，及准許上訴人甲○○提供相當之擔保，宣告免予
      假執行，於法均屬有據，經核並無違誤，兩造仍執前詞指
      摘原判決違法不當，求予廢棄改判如各自之上訴聲明，均
      為無理由，應予駁回。
柒、本件事證已臻明確，兩造其餘之攻擊、防禦方法於判決結果
    已無影響，無一一論述之必要，並此敘明。
據上論結，本件兩造上訴均為無理由，依民事訴訟法第436條之1
第3項、第449條第1項、第385條第1項前段、第78條，判決如主
文。
中    華    民    國    99    年    8     月    20    日
                民事第四庭    審判長法  官  楊國精
                                    法  官  陳文燦
                                    法  官  王鏗普
正本係照原本作成。
兩造均不得上訴
中    華    民    國    99    年    8     月    20    日
                                    書記官

司法院資訊處製作；財團法人民間司法改革基金會備份。
